臺灣高等法院臺中分院民事判決　　　　　 96年度上字第111號
　　上　訴　人　乙○○
　　　　　　　　甲　○
　　上二人共同
　　訴訟代理人　黃淑雅　律師
　　被　上訴人　戊　○
　　　　　　　　丙○○即施秀.
　　　　　　　　丁○○
　　上三人共同
　　訴訟代理人　陳忠儀　律師
　　　　　　　　楊宏鈞　律師
上列當事人間請求分配表異議之訴等事件，上訴人對於民國96年
2月8日臺灣彰化地方法院95年度重訴字第56號第一審判決提起上
訴，本院於96年5月23日言詞辯論終結，茲判決如下：
    主  文
上訴駁回。
第二審訴訟費用由上訴人負擔。
    事  實
一、上訴人聲明求為判決：(一)原判決關於確認上訴人乙○○所執
    上訴人甲○所簽發如原判決附表一編號1及編號3-12 所示之
    本票11紙之票據權利不存在部分廢棄。(二)原判決關於彰化地
    方法院94年度執字第10395號強制執行事件於95年2月16日製
    作、定於同年3 月14日進行分配之分配表所列次序12上訴人
    乙○○債權原本555 萬元範圍內之債權額應予剔除，不列入
    分配部分廢棄。(三)上二項廢棄部分，被上訴人在第一審之訴
    均駁回。(四)第一、二審訴訟費用（上訴人上訴部分）由被上
    訴人負擔。其陳述除與原審判決所載相同者予以引用外，另
    補稱：
  (一)本件為分配表異議之訴，係針對參加分配之本票債權是否存
    在為爭議之重點。而本票債權是否存在，欲證明其確實存在
    者，需就本票債權存在之票據原因關係加以證明，方能釋疑
    。因此，上訴人乙○○如就取得系爭本票之過程及法律關係
    加以證明後，即可確定本票債權存在。然因原審之爭點失焦
    ，否定系爭本票債權之存在，致事實未清，用法失據，使上
    訴人之權益盡失，難以信服。
  (二)依票據之流通性質，執票人與票據債務人間本就不必然有直
    接票據原因關係存在。票據經過背書可轉讓給他人，再經背
    書還可再轉讓。票據經過背書轉讓在市場上廣泛的流通，形
    成一種流通工具，可減少現金使用，擴大流通功能。是發票
    人與執票人間，如經背書轉讓程序，則執票人取得票據之原
    因關係，自應就其與其前手間之法律關係加以考量，而非直
    接就執票人與發票人間是否有票據原因關係加以討論。本件
    執票人（即上訴人乙○○）經系爭記名本票受款人王寵惠與
    王子瑜背書後，取得本票之票據權利。是其行使本票付款請
    求權自有依據，不因其與發票人（即上訴人甲○）間無借貸
    關係而無法行使本票權利。原審無視受款人將票據權利背書
    轉讓之事實，混淆票據原因關係與票據法律關係之差異，遽
    以上訴人乙○○與甲○間無債權債務關係而否定上訴人乙○
    ○可行使合法之票據權利，此不啻將票據之流通性予以全面
    否定，實有重大謬誤之處。
  (三)上訴人乙○○乃經訴外人王寵惠、王子瑜委託取款，其與前
    手背書人間為委任關係。按「執票人以委任取款之目的，而
    為背書時，應於匯票上記載之。前項被背書人，得行使匯票
    上一切權利，並得以同一目的，更為背書。其次之被背書人
    ，所得行使之權利，與第一被背書人同」、「第二章第二節
    關於背書之規定，除第35條外：：：均於本票準用之」（票
    據法第40條第1、2項，第124 條）。因此，票據法就本票背
    書後委託取款一事本就予以肯認，並不反對私人得以單純委
    託取款之目的背書與他人。本件上訴人乙○○乃係受訴外人
    王寵惠及王子瑜（即系爭記名本票受款人）所託，代其請求
    票款，且王寵惠及王子瑜均有踐行票據法所規定之背書轉讓
    程序。上訴人乙○○與其前手乃係受委任取款之關係，符合
    票據法及民法之相關規定，其不僅有正當行使票據法上付款
    請求權之權利，亦有基礎原因關係予以支持，自無可否定上
    訴人乙○○之票據權利。
  (四)訴外人王寵惠、王子瑜與上訴人甲○間之票據原因關係乃消
    費借貸關係。按上訴人乙○○（即本票執票人）與其前手王
    寵惠、王子瑜間之原因關係為委任關係已如前述。而訴外人
    王寵惠與王子瑜（系爭本票受款人）與上訴人甲○（即發票
    人）間之票據原因關係則為借貸關係。上訴人甲○因積欠訴
    外人王寵惠、王子瑜之借款，乃簽發系爭本票11紙與二人，
    該二人又以背書轉讓方式，委託上訴人乙○○向甲○請求票
    款。上訴人甲○所開本票既係為償還訴外人王寵惠、王子瑜
    之借貸債權，則其本票債權確實存在。
  (五)訴外人王寵惠、王子瑜以委任上訴人乙○○取得票款之意思
    ，將票據背書交付予上訴人乙○○，依民法第541 條規定：
    「受任人因處理委任事務，所收取之金錢、物品及孳息，應
    交付於委任人。受任人以自己之名義，為委任人取得之權利
    ，應移轉於委任人」，故上訴人乙○○於受訴外人王寵惠、
    王子瑜委任而取得票款後，即有交付票款予王寵惠、王子瑜
    之義務。上訴人乙○○雖與上訴人甲○無直接之借貸關係，
    然上訴人乙○○之前手王寵惠與王子瑜與上訴人甲○有債權
    債務關係，上訴人乙○○受委任取款，於聲請本票裁定併為
    強制執行後，自得就該本票債權參與分配。
  (六)訴外人王寵惠、王子瑜因標得合會金而借貸與上訴人甲○之
    事實，有合會單可證明王寵惠、王子瑜確有參加合會，其二
    人均列在會員名單中，且被上訴人戊○及丁○○亦均有參加
    該合會，故該合會本身之存在，應為被上訴人所不爭執。況
    被上訴人戊○、丁○○取得執行名義之原因，亦係因為會款
    未受償，訴外人王寵惠、王子瑜有參加合會之事實，除依合
    會單之記載外，因會款通常均為現金交付，且年代已久遠，
    故僅能舉證至此。如被上訴人認王寵惠、王子瑜並未參加合
    會，則應由其負舉證責任，就王寵惠、王子瑜未參加合會之
    事實加以證明，方不致造成被上訴人空口無憑，上訴人卻聲
    嘶力竭之不公平現象。訴外人王寵惠、王子瑜基於親情壓力
    等因素，在其父甲○邀集下，參加其父為會首之合會，為一
    般社會所常見，被上訴人僅以家族成員參與合會即推論其有
    詐取合會會款之意，自無足採。
  (七)又民法第474條第1項，稱消費借貸，係謂當事人一方移轉金
    錢或其他代替物之所有權於他方，而約定他方以種類、品質
    、數量相同之物返還之契約。故縱使雙方為口頭約定消費借
    貸，然一方如證明已移轉金錢給他方時，則契約即為成立，
    一方自得請求他方返還同等數量之金錢。本件王寵惠、王子
    瑜除因標得合會，由上訴人甲○直接扣除合會金而借予外，
    亦另有以轉帳方式借貸與上訴人甲○。此有王寵惠、王子瑜
    與甲○間之轉帳資料可證明雙方確實有因消費借貸關係而移
    轉金錢之事實。況甲○向王寵惠借貸之金錢，於當日接受王
    寵惠之轉帳入款後，即因支付所開立給永傑塑膠工業（股）
    公司票款而支出，是王寵惠、王子瑜與上訴人甲○間之借貸
    關係，由有移轉金錢之相關證據即可證明。是上訴人甲○為
    返還上開借貸之金錢而簽立相關本票，該本票債權自屬存在
    ，當然可以參與分配。
二、被上訴人聲明求為判決：(一)上訴駁回。(二)第二審訴訟費用由
    上訴人負擔。其陳述除與原審判決所載相同者予以引用外，
    另補稱：
  (一)原判決附表一所示編號1 及3-12之本票11張，並非上訴人乙
    ○○對上訴人甲○之債權，而係訴外人即上訴人乙○○之弟
    王子瑜、兄王寵惠所有，係渠等委託上訴人乙○○代為聲請
    本票裁定併為強制執行之聲請等情，業據上訴人乙○○自認
    在卷，是訴外人王子瑜、王寵惠並無讓與票據權利予乙○○
    之意思表示存在。亦即此部分之債權債務關係並非存在於乙
    ○○與上訴人甲○間，故上訴人乙○○並未取得此部分本票
    之票據權利，自不得以自己名義行使此部分之票據權利。
  (二)又上訴人主張：上訴人乙○○乃係受訴外人王寵惠、王子瑜
    委託取款：：：票據法就本票背書後委託取款一事本就予以
    肯任，並不反對私人得以單純委託取款之目的背書與他人云
    云。然所謂「委託取款背書」之法律上性質並非轉讓背書，
    即委任取款背書之目的並非在於移轉票據權利，故無權利移
    轉效力，而僅生代理權授與效力，是縱使訴外人王子瑜、王
    寵惠有以單純委託取款之目的而背書與上訴人乙○○，則該
    票據權利仍屬背書人王子瑜、王寵惠所有，上訴人乙○○未
    取得本票之票據權利，自不得以自己名義行使訴外人王子瑜
    、王寵惠之票據權利。
  (三)另上訴人主張訴外人王子瑜、王寵惠（即票據受款人）與上
    訴人甲○（發票人）間有消費借貸債權，顯係為參與分配而
    捏造之假債權。此雖據上訴人提出上訴人甲○及訴外人王寵
    惠、王子瑜之存摺影本作為借貸事實之證據。然其款項摘要
    多為「支存（即支票存款）」、「票交（即票據交換）」並
    無法判斷其間之真正關係為何？是否係王寵惠、王子瑜所簽
    發與上訴人甲○之支票即不得而知，尚難據為雙方借貸之證
    明。
  (四)上訴人甲○發起三個合會，由自己擔任會首，再將其家族成
    員，長子王寵惠、次子王子瑜、長女王小倩、次女乙○○、
    女婿林豐凱、媳婦黃美娟等人均列為人頭（其等本人應無參
    加合會之本意），藉此詐取合會會款。是上訴人以該合會單
    用以證明訴外人王子瑜、王寵惠有資金可借予上訴人甲○，
    但該合會單所列參與人是否真正？訴外人王子瑜、王寵惠是
    否真有參加上訴人甲○所發起之合會？是否真有繳交會款行
    為？是否有取得合會會款？是否有將該合會會款借貸予上訴
    人甲○？上訴人均未舉證證明，顯有疑義。
  (五)退萬步言之，縱認上訴人甲○家族成員有加入合會，此應屬
    通謀虛偽意思表示，按民法第87條規定應屬無效。況以上訴
    人甲○為會首之三個合會中，上訴人甲○家族成員以外之會
    員，均有如期繳交會款，為何三個合會嗣後均無故宣布倒會
    ？顯然上訴人甲○之家族成員實際上並未參加合會及繳交會
    款，否則應無倒會之可能。故上訴人主張參與分配之消費借
    貸債權，不足遽採。
    理  由
一、本件被上訴人主張：被上訴人為上訴人甲○之債權人，前聲
    請就上訴人甲○所有坐落彰化縣和美鎮○○段1378地號土地
    及其上357、846建號建物等系爭不動產執行拍賣，經原審法
    院94年度執字第10395 號強制執行事件執行在案。上訴人乙
    ○○係上訴人甲○之女，其主張上訴人甲○積欠借款債務而
    於94年8月4日以執有上訴人甲○簽發如原判決附表一所示之
    本票12張為據，向該院聲請本票裁定准予強制執行（94年度
    票字第1065號），並持該本票裁定為執行名義，聲請參與分
    配併案執行。嗣系爭不動產經拍定，執行法院於95年2 月16
    日製作分配表，記載上訴人乙○○之債權原本為605 萬元，
    得受分配之金額為934,779元，並定於95年3月14日進行分配
    。惟上訴人乙○○與上訴人甲○間並無債權債務關係存在，
    上述本票債權係上訴人間通謀虛偽意思表示而製作，上訴人
    乙○○以其所製造之假本票債權向法院取得本票裁定為執行
    名義，進而聲明參與分配，已危害被上訴人債權受分配之權
    利，自有即受確認判決之法律上利益。又上訴人嗣主張系爭
    本票債權，係訴外人即上訴人乙○○之弟王子瑜、兄王寵惠
    所有，經其背書委託取款，遂由上訴人乙○○代為聲請本票
    裁定准予強制執行，自得行使票據法上付款請求權之權利，
    而參與分配。然「委託取款背書」非轉讓背書，無權利移轉
    效力，該票據權利仍屬背書人王子瑜、王寵惠所有，上訴人
    乙○○仍不得以自己名義行使訴外人王子瑜、王寵惠之票據
    權利，而參與分配。且上訴人未舉證證明訴外人王子瑜、王
    寵惠與上訴人甲○間確有消費借貸債權存在，上訴人提出合
    會單上所列家族成員姓名僅係人頭，各該本人應無參加合會
    之本意，此顯屬通謀虛偽意思表示而為無效。乃依強制執行
    法第41條第1項、民事訴訟法第247條規定提起本訴，請求確
    認上訴人乙○○所執上訴人甲○簽發如原判決附表一所示之
    本票12紙之票據權利對上訴人乙○○不存在；原審法院94年
    度執字第10395號強制執行事件於95年2月16日製作、定於同
    年3 月14日進行分配之分配表所列次序12上訴人乙○○之債
    權額應予剔除，不列入分配（被上訴人請求確認原審同案被
    告林豐凱票據權利不存在部分及上訴人乙○○所執上訴人甲
    ○簽發如原判決附表一編號2 所示本票票據權利不存在部分
    ，業已判決確定）。
二、上訴人在原審辯以：上訴人乙○○前參加甲○召集之互助會
    ，嗣乙○○得標，甲○乃向乙○○借貸標得之會款50萬元，
    並簽發同額本票一紙予乙○○，嗣屆期未兌現，始簽發交付
    原判決附表一所示編號02之本票換票；其餘編號01、03至12
    之11張本票債權，則係甲○之現金借貸，都有經銀行實際轉
    帳付款云云。嗣於受原審敗訴判決後，對於上述編號01、03
    至12之11張本票債權555 萬元部分聲明不服，遂改以該部分
    本票債權係訴外人即上訴人乙○○之弟王子瑜、兄王寵惠所
    有，上訴人乙○○經其背書委託取款，遂代為聲請本票裁定
    准予強制執行，並據以行使票據法上付款請求權之權利，而
    參與分配。訴外人王寵惠、王子瑜則係基於與上訴人甲○間
    之消費借貸關係，而取得該11張本票之票據權利。是上訴人
    乙○○與上訴人甲○間雖無直接之借貸關係，然上訴人乙○
    ○之前手王寵惠與王子瑜與上訴人甲○有債權債務關係，上
    訴人乙○○受委任取款，於聲請本票裁定取得執行名義後，
    基於受委任取款之法律關係，即有正當行使票據法上付款請
    求權之權利，自得就該本票債權參與分配，資為抗辯。
三、按當事人主張有利於己之事實者，就其事實有舉證之責任，
    民事訴訟法第277條前段定有明文。又強制執行法第41條第1
    項之分配表異議之訴屬形成之訴，訴訟標的為異議權，若被
    上訴人係以上訴人聲明參與分配之債權不存在為異議權之理
    由，本質上即寓含有消極確認債權不存在訴訟之性質，則參
    與分配之債權存否乃判斷異議權有無之前提，亦即須先審理
    該債權存否後才就異議權加以判斷，於確認該有爭議之債權
    不存在後，始為剔除該債權於分配表外之形成判決，是依舉
    證責任分配法則，應由主張該債權存在之上訴人負舉證之責
    ，待其完成舉證責任後，始由被上訴人就上訴人債權不實之
    權利障礙事實負舉證責任。再確認法律關係不存在之訴，如
    被告主張其法律關係存在時，應由被告負舉證責任，故消極
    確認之訴，應由被告負立證責任。又金錢借貸屬要物契約，
    應由貸與人先就交付金錢之事實為舉證。
四、本件被上訴人請求確認原審判決附表一所示之本票票據權利
    對上訴人乙○○不存在，併求為剔除系爭分配表中所列上訴
    人乙○○之本票債權，其或屬消極確認之訴，或係本質上即
    寓含有消極確認債權不存在訴訟性質之異議權，依上開說明
    ，本件即應先由上訴人就其間之本票債權債務關係暨其原因
    關係之借款債權債務法律關係存在負舉證之責。本件原判決
    附表一所示編號01、03至12之11張本票債權，係訴外人王寵
    惠、王子瑜基於與上訴人甲○間之消費借貸關係而取得，上
    訴人乙○○經其背書委託取款，遂基於受委任取款之法律關
    係，據以聲請本票裁定准予強制執行，並聲明參與分配。則
    上訴人仍應就訴外人王寵惠、王子瑜取得該本票票據權利之
    原因事實，即消費借貸之交付金錢，負舉證之責任。
五、上訴人雖謂訴外人王寵惠、王子瑜因標得合會金而借貸與上
    訴人甲○，由上訴人甲○直接扣除合會金而借予，另亦有以
    轉帳方式借貸與上訴人甲○云云。然僅提出合會單及雙方之
    存摺影本為證據，但訴外人王寵惠、王子瑜二人列名在合會
    單中，此僅可證明其二人有被上訴人甲○列名在合會單中，
    ，至其二人是否為人頭？是否真有繳交會款？是否有得標取
    得合會會款？是否有將標得之合會會款借貸予上訴人甲○？
    仍有疑義。至雙方之存摺影本，只能證明雙方之戶頭間曾有
    金錢轉帳之情形，無從據此即認定雙方確因消費借貸而交付
    金錢，上訴人甲○確係為返還所借貸之金錢而簽立系爭本票
    11張之事實。況且若系爭11張本票債權確屬存在，為何在上
    訴人甲○簽發之本票開始發生退票時，並未立即採取有效保
    全債權之方法，竟於被上訴人聲請對上訴人甲○之系爭不動
    產為強制執行時，始將累積下來之11張本票以委託取款為由
    ，背書轉讓予上訴人乙○○，再由上訴人乙○○以自己之名
    義聲請本票裁定准予強制執行，進而聲明參與分配併案執行
    ？其動機用意甚屬可疑，自不足遽採。
六、綜上所述，上訴人所舉證據尚難證明系爭11張本票債權確屬
    存在，是被上訴人主張依據強制執行法第41條第1 項前段、
    民事訴訟法第247條第1項規定，訴請確認該系爭本票債權對
    上訴人乙○○不存在，原審法院94年度執字第10395 號強制
    執行事件於95年2月16日製作、定於同年3月14日進行分配之
    分配表所列次序12上訴人乙○○之債權額應予剔除，不列入
    分配，自屬有據，應予准許。原審為被上訴人勝訴之判決，
    即無不合。上訴意旨指摘原判決不當，求予廢棄改判，為無
    理由，其上訴應予駁回。
七、本件事證已臻明確，兩造所提其餘攻擊防禦方法及舉證，與
    判決結果不生影響，爰不一一論述。
八、據上論結，本件上訴為無理由，依民事訴訟法第449條第1項
    、第78條、第85條第1項，判決如主文。
中　　華　　民　　國　　96　　年　　6 　　月　　6 　　日
                  民事第五庭　　審判長法  官　林陳松
                            　　　　　法  官　王重吉
                            　　　　　法  官　古金男
以上正本係照原本作成。
如對本判決上訴，須於收受判決送達後二十日內向本院提出上訴
書狀，其未表明上訴理由者，應於提出上訴後二十日內向本院提
出上訴理由書（須按他造人數附具繕本）。
上訴時應提出委任律師為訴訟代理人之委任狀。具有民事訴訟法
第四百六十六條之一第一項但書或第二項之情形為訴訟代理人者
，另應附具律師及格證書及釋明委任人與受任人有該條項所定關
係之釋明文書影本。
　　　　　　　　　　　　　　　　　　　書記官　詹錫朋
中　　華　　民　　國　　96　　年　　6 　　月　　7 　　日
                                                      Ｃ
